【裁判字號】    94,訴,301
【裁判日期】    950516
【裁判案由】    違反台灣地區與大陸地區人民關係條例
【裁判全文】
臺灣嘉義地方法院刑事判決               94年度訴字第301號
公  訴  人  台灣嘉義地方法院檢察署檢察官
被      告  甲○○  28歲民.
            乙○○
共      同
指定辯護人  本院公設辯護人庚○○
被      告  丁○○
上列被告等違反台灣地區與大陸地區人民關係條例案件，經檢察
官提起公訴（94年度偵字第2544號），本院判決如下：
    主  文
甲○○、乙○○及丁○○均無罪。
    理  由
一、起訴意旨略以：
    甲○○及己○○共同基於意圖營利，使大陸地區人民非法進
    入臺灣地區之犯意聯絡，先由甲○○於民國93年8月18日返
    回福建省連江縣曉澳鎮道澳村探親期間，徵詢欲來臺工作之
    同村人士林賽蓮（另為不起訴處分）之同意，約定以人民幣
    3萬3千元之代價，為林賽蓮覓得假結婚之臺灣地區人民，並
    辦理入境來臺，林賽蓮即先在大陸地區福建省連江縣交付甲○○人民幣5000元。嗣甲○○於93年10月21日返臺後，與己○○在嘉義縣覓得乙○○願以不詳代價充為假結婚人頭，且
    約定每半年林賽蓮辦理流動人口登記時，另由林賽蓮支付新
    臺幣2萬元予乙○○。繼之己○○與有犯意聯絡之乙○○於
    93年11月6日，至高雄小港機場搭乘班機號碼GE-361號班機
    ，轉赴大陸地區福建省福州市，同年月8日，乙○○與林賽
    蓮在福建省福州市公證處辦理結婚登記，並取得該處核發之
    （2004）榕公證內民字第8451號結婚公證書，己○○另向林
    賽蓮收取人民幣2萬元後，於同年月11日，偕同乙○○共同
    搭乘班機號碼GE-362號班機返臺，餘款人民幣8000元，則由
    林賽蓮再行籌資後，在福建省連江縣曉澳鎮道澳村交付甲○○之姊收取。同年11月29日，己○○檢具乙○○、林賽蓮假
    結婚之相關文件，委託不知情之虹華旅行社業務人員，向內
    政部警政署入出境管理局申請林賽蓮來臺「團聚」，經該局
    審查後，於94年1月13日核發證號0000000000號之「中華民
    國臺灣地區入出境許可證」。林賽蓮則以上揭許可證於94
    年3月6日，搭機自高雄小港機場非法入境臺灣地區，由乙○○、甲○○赴機場接機，並將林賽蓮引往嘉義縣水上鄉柳林
    村柳子林20之1號居住。甲○○復於同年3月23日，居間介紹
    林賽蓮至水上鄉柳鄉村柳子林100之51號丁○○居處，從事
    未經許可之媬姆工作，而丁○○明知林賽蓮係入境來臺團聚
    之大陸地區人民，依法未經許可不得在臺灣地區工作，竟自
    同日起，在上址以每月新臺幣2萬元之代價，僱用林賽蓮從
    事照顧其未滿周歲之次子陳俊英之工作。迄於94年4月12 日
    晚上10時30分，林賽蓮、甲○○及甲○○之夫劉商溶等3人
    在水上鄉柳鄉村柳子林100之51號4樓互毆，林賽蓮不甘受辱
    ，遂於次日凌晨1時許，至嘉義縣警察局水上分局柳林派出
    所對甲○○、劉商溶提出傷害告訴，並供出假結婚情節。因
    認被告甲○○犯臺灣地區與大陸地區人民關係條例第79 條
    第2項之違反同條例第15條第1款規定之罪嫌、第83條第1項
    之違反同條例第15條第5款規定之罪嫌；被告乙○○係犯同
    條例第79條第2項之違反同條例第15條第1款規定之罪嫌。被
    告丁○○係犯同條例第83條第1項之違反同條例第15條第4款
    規定之罪嫌等情。
二、本院之判斷：
    公訴人指稱被告甲○○、乙○○及丁○○等3人涉有違反台
    灣地區與大陸地區人民關係條例罪嫌之証據無非係以被告等
    之自白、證人劉商溶、己○○、林賽蓮、何能富、丙○○、
    賀祟修及鐘佳憓之證詞、面談守則2張、嘉義縣六腳鄉戶政
    事務所94年5月4日第0940000957號函送之乙○○戶籍資料、
    嘉義縣警察局水上分局94年5月20日嘉水警三字第940082323
    號函送之水上鄉柳鄉村柳子林100之51號、100之65號、水上
    鄉柳林村柳子林20之1號、六腳鄉溪厝村3鄰溪墘厝40號等處
    之房屋現狀照片、平面圖、乙○○、己○○、甲○○、蔡淑
    敏之入出境查詢結果、劉德梁、己○○、丁○○、乙○○等
    之住戶戶籍資料、林賽蓮提出之手機照片2張、和信電訊股
    份有限公司提供之行動電話門號0000000000、0000000000號
    、臺灣大哥大股份有限公司提供之行動電話門號0000000000
    號等之用戶資料、自94年3月1日起至94年4月13日止之雙向
    通聯紀錄、虹華旅行社代辦個人簽證資料及收入名冊第161
    、166頁（原件附於94年度偵字第389號起訴卷內）等件為証
    。訊據被告3人則否認前揭犯行，被告甲○○辯稱：林賽蓮
    與乙○○並非假結婚，亦未仲介林賽蓮至丁○○處工作；乙○○辯稱：其與林賽蓮並非假結婚；丁○○則辯稱：並未僱
    用林賽蓮工作等情。本院基於下列理由，認為應判決被告3
    人無罪：
(一)按犯罪事實應依證據認定之，無證據不得認定其犯罪事實；
    又不能證明被告犯罪者，應諭知無罪之判決；刑事訴訟法第
    154條第2項、第301條第1項分別定有明文。又刑事訴訟上證
    明之資料，無論其為直接或間接證據，均須達於通常一般之
    人均不致有所懷疑，而得確信其為真實之程度，始得據為有
    罪之認定，若其關於被告是否犯罪之證明未能達此程度，而
    有合理懷疑之存在，致使無從形成有罪之確信，即不得遽為
    不利被告之認定；且告訴人之指訴係以使被告受刑事訴追為
    目的，故其陳述是否與事實相符，仍應調查其他證據以資審
    認，此有最高法院76年台上字第4986號、30年上字第816號
    、52年台上字第1300號判例可資參照。
(二)本案被告甲○○、乙○○及丁○○3人是否有罪之關鍵在於
    被告乙○○與林賽蓮是否假結婚及林賽蓮是否為被告丁○○
    工作。而公訴人所舉前揭証據除了林賽蓮之証詞為直接証據
    外，餘均為間接証據，至於公訴人所舉前開証據是否足以証
    明被告3人有罪，而有超越合理可疑之証據評價，本院析述
    如下：
１、依林賽蓮之証詞分析，其証稱由甲○○仲介，以乙○○為假
    結婚之人頭，並透過己○○帶領乙○○前往大陸辦理假結婚
    手續，嗣後林賽蓮給付人民幣5000元予甲○○，20000元予
    己○○及8000元予甲○○之姐姐，於來臺後由甲○○介紹至
    丁○○處工作等情。如林賽蓮之証詞為真實，則依其証詞應
    足以証明乙○○與林賽蓮假結婚之事實，且足以証明甲○○
    仲介其至丁○○處工作之事實。然查林賽蓮之証詞尚有瑕疵
    ，理由如下：
(１)林賽蓮於警詢時証稱在大陸福州結婚時沒有宴客 (警詢筆錄
    第2頁)。然林賽蓮於入出境管理局之面談紀錄則稱辦有五桌
    宴客 (偵卷第39頁)。而據林賽蓮稱被告甲○○於面談前曾
    交付面談守則 (警卷第46、47頁)，而查該面談守則並未提
    及結婚宴客之事，因此林賽蓮於入出境管理局之面談時此部
    分之陳述內容，並非事先出於應付面談所為之預設答案，其
    陳述內容似具有可信性。惟無論何者為真，林賽蓮前後之說
    詞顯然矛盾，其於偵查中之陳述是否具有可信性仍值懷疑。
(２)林賽蓮於偵查中否認其與甲○○有親戚關係，而僅係鄰居關
    係(偵卷第60頁)。然查林賽蓮於入出境管理局之面談紀錄則
    稱「我妹妹的小姑甲○○」 (偵卷第38頁)。而查前揭面談
    守則亦未提及甲○○與林賽蓮是否為親戚之事，此部分之陳
    述內容亦非林賽蓮應付入出境管理局之面談事先杜撰之詞，
    且此部分陳述與是否入出境無關，林賽蓮無須於面談時就此
    部分為虛偽之陳述，故此部分應足以確認林賽蓮與甲○○間
    有親戚關係。且觀諸被告甲○○於警、偵訊及本院審理中均
    陳稱林賽蓮為其二嫂之姐姐，前後陳述一致。故林賽蓮與被
    告甲○○間具有親戚關係應較為可採。則何以林賽蓮於偵查
    中欲否認其與甲○○之關係，其動機何在尚非無疑，而林賽
    蓮與甲○○間之基礎關係既有疑義，則林賽蓮嗣後於偵查中
    之陳述是否可信，即值懷疑。
(３)林賽蓮於第一次警詢時稱沒有工作 (警卷第3頁)。嗣於94年
    4 月14日則改稱於94年3月23日至4月12日止為被告丁○○幫
    傭(照顧小孩)，一個月薪水新台幣2萬元 (警卷第11頁)。前
    後指述顯然不一致，何以林賽蓮前後証詞差異如此明顯，顯
    然無法合理說明。
(４)林賽蓮於偵查中証稱係被告甲○○帶其至被告丁○○家中照
    顧小孩 (偵卷第62頁)。惟查林賽蓮曾留給被告甲○○字條
    ，字條內容書有「賽月我走了謝謝你手機還給你」等字樣 (
    本院卷第38頁)。查林賽蓮離開甲○○有二個時間點，一是
    林賽蓮於94年3月23日至被告丁○○住處，另一個時間點應
    係其與甲○○打架後離開臺灣之時點，此有林賽蓮之証詞及
    被告甲○○之陳述可稽。而查字條之內容述及「謝謝你」等
    字樣，足見林賽蓮留前揭字條予林賽蓮之時間點不可能係於
    其與甲○○打架之後，而應係林賽蓮自甲○○住處搬離之時
    點，則依前揭字條內容解讀，林賽蓮至被告丁○○住處時，
    甲○○應未隨同林賽蓮前往，故林賽蓮証稱甲○○帶其至被
    告丁○○之住處等說詞顯有可疑。
(５)據林賽蓮於警詢時稱係乙○○帶其辦理結婚登記 (警卷第3
    頁)。惟查，林賽蓮與被告乙○○尚未辦理結婚登記，此有
    戶籍查詢資料可資証明 (偵卷第132頁)，故林賽蓮此部分之
    証詞，尚非無疑。又林賽蓮於偵查中陳稱不知道何謂結婚登
    記，其不識字，僅認識一、二個字 (偵卷第63頁)，然結婚
    登記與認識字並無必然關係，結婚辦理登記應為一般人所熟
    知，該項前往辦理登記之動作，縱然毫無識字，亦知其意義
    ，故林賽蓮之証詞，仍值懷疑，且事實上並無任何結婚登記
    ，其証詞顯然與事實不符。
(６)綜上，林賽蓮之証詞時而前後陳述不一致，時而與現存之証
    據相左，故林賽蓮之証詞有嚴重瑕疵，而林賽蓮業已遣返大
    陸，公訴人復無法舉証証明林賽蓮証詞之真實性，依法自應
    認為林賽蓮之証詞並不具証據証明力。
２、至於公訴人另舉證人劉商溶之証詞，以証明甲○○、林賽蓮
    互毆、劉商溶與甲○○及乙○○居住及工作之情形、林賽蓮
    入境來臺時係甲○○、乙○○前往接機等情。惟尚難憑此部
    分之間接証據推論林賽蓮與被告乙○○假結婚及林賽蓮曾為
    被告丁○○工作之事實；另舉己○○之証詞，証稱其與甲○○之關係、林賽蓮來臺後居住於丁○○住處及己○○辯稱未
    與乙○○一同前往大陸之陳述與事實不符等情。惟此部分之
    証詞僅能証明林賽蓮來臺後曾居住於丁○○住處及己○○曾
    與乙○○一同前往大陸之事實，尚難僅憑此部分之証據推論
    林賽蓮與被告乙○○假結婚及林賽蓮曾為被告丁○○工作之
    事實；又舉何能富、賀祟修及丙○○之証詞為証，証明其等
    於94年4月13日凌晨處理林賽蓮報警、與林賽蓮至丁○○居
    處取回行李之情節、丁○○對警員稱林賽蓮幫其照顧小孩等
    情。惟查林賽蓮究竟至何處取回行李，尚非無疑，依林賽蓮
    於警詢時之陳述，其係至嘉義縣水上鄉柳林村柳子林20之1
    號即乙○○住處取回行李 (警卷第3頁)，與警員賀祟修於本
    院証稱係至丁○○住處取行李等情尚有不符。不過縱然証詞
    相符，此部分之証詞亦僅能証明林賽蓮究竟住於何處，除此
    以外並無法証明有假結婚之事實。至於証人即警員戊○○証
    稱曾聽聞丁○○向其表示林賽蓮幫其照顧小孩、証人丙○○
    聽聞林賽蓮告訴其為丁○○工作等情，此部分尚非無疑，如
    下述之。公訴人又舉面談守則2張，以証明係甲○○、乙○○分別書寫以供林賽蓮應對面談所用，此部分業據被告甲○○供稱屬實，然面談守則2張是否必然足以証明假結婚仍非
    無疑，縱然夫妻係出於真結婚，亦有可能為通過面談而事先
    擬稿之可能，而本案面談守則雖由甲○○所提供，惟甲○○
    業已與劉商溶結婚，曾參與過面談，有甲○○之供詞可稽，
    則由其出具面談守則亦不違反常理，此部分不當然足以証明
    有假結婚之事實。公訴人又舉証嘉義縣六腳鄉戶政事務所94
    年5月4日第0940000957號函送之乙○○戶籍資料、內政部警
    政署入出境管理局94年5月5日境信凡字第09410743020號函
    送之林賽蓮入境相關資料影本30張、甲○○、林賽蓮之中華
    民國臺灣地區入出境許可證影本2張、嘉義縣警察局水上分
    局94年5月20日嘉水警三字第940082323號函送之水上鄉柳鄉
    村柳子林100之51號、100之65號、水上鄉柳林村柳子林20
    之1號、六腳鄉溪厝村3鄰溪墘厝40號等處之房屋現狀照片、
    平面圖等資料為証，惟此部分僅能証明客觀戶籍資料、甲○○及林賽蓮出入境情形、前開居住處所等資料，尚無法証明
    假結婚及林賽蓮入境工作之事實；另舉鐘佳憓之證詞，乙○○、己○○、甲○○、蔡淑敏之入出境查詢結果、虹華旅行
    社代辦個人簽證資料及收入名冊，以証明甲○○於93年8月
    18日出境、同年10月21日入境，乙○○、己○○則同班機於
    93年11月6日出境，同年11月11日入境等情，惟此亦僅能証
    明前開出入境之事實，又縱乙○○、己○○一同前往大陸，
    亦不當然足以証明有假結婚之事實。至於舉証劉德梁、己○○、丁○○、乙○○等住戶戶籍資料，林賽蓮提出之手機照
    片2張等，亦均無法為有效証明。而舉証和信電訊股份有限
    公司提供之行動電話門號0000000000、0000000000號、臺灣
    大哥大股份有限公司提供之行動電話門號0000000000號等之
    用戶資料、自94年3月1日起至94年4月13日止之雙向通聯紀
    錄，以証明乙○○辯稱時常至外縣市，無法照顧林賽蓮係屬
    虛偽；而林賽蓮與乙○○聯絡次數僅三通，但乙○○與甲○○之聯絡次數則相當頻繁等情，以証明乙○○、林賽蓮互動
    甚少，無夫妻之實，而乙○○、甲○○則關係至為緊密。惟
    查，被告乙○○於94年3月10日至11日在桃園、雲林等地，3
    月25日在高雄，4月2日至4日在台東、花蓮等處，亦均有通
    聯紀錄可稽 (偵卷第170至176頁)，故乙○○辯稱經常至外
    縣市，不當然為虛偽；又如前所述，林賽蓮於94年3月6日入
    境台灣後至同年月23日均居住丁○○住處，則此時不見得須
    以電話聯絡，而之後林賽蓮居住於丁○○住處，乙○○始於
    94 年4月2日、4日、6日各以1通電話與林賽蓮之門號
    0000000000行動電話聯絡，此亦不當然違背常情，且夫妻間
    是否必然有密集之電話聯絡始得謂真結婚，亦非必然。何況
    依被告丁○○及証人蘇育芬之証詞，亦均証稱乙○○曾多次
    至丁○○住處探視林賽蓮 (偵卷第64頁、警卷第37頁)，故
    從94年3月23日至同年月4月13日間約20日期間內乙○○與林
    賽蓮間電話聯絡三次，而乙○○亦經常至林賽蓮住處探視等
    情評價，不當然足以認為乙○○、林賽蓮互動甚少。綜上，
    公訴人提出之前揭各項証據於各別評價後尚難認為被告乙○○與林賽蓮有假結婚之事實，亦難証明林賽蓮為丁○○工作
    ，而前揭証據綜合評價後亦難拼湊成假結婚之圖像及工作之
    事實，故公訴人尚難有效舉証証明被告3人之犯行。
(三)又查被告乙○○之電話通信紀錄，乙○○所有之0000000000
    號行動電話自93年11月17日至同年12月16日止，曾撥打至中
    國大陸，次數極為頻繁，而前揭期間之國際通話費 (除中國
    大陸外，並未撥打他國)合計高達5706元；另自93年12月17
    日至94年1月16日止亦同，國際通話費合計高達4157元；又
    從94年2月17日至同年3月16日止，亦有數通電話撥往中國大
    陸，且大部分集中於林賽蓮94年3月6日入境台灣之當日，而
    3月6日之後僅有一通撥往中國大陸，此有通話明細附卷可稽
    (本院卷第39至42頁)，故被告乙○○辯稱其林賽蓮結婚前曾
    有密集電話聯絡之說詞應具有可信性。故本案被告乙○○如
    與林賽蓮係假結婚，且據林賽蓮指稱嗣後將付予被告乙○○
    2 萬元 (警卷第3頁)，則被告乙○○如意圖透過假結婚圖利
    ，何有撥打電話花費將近1萬元之理，故從客觀情狀判斷，
    乙○○應非出於假結婚之意，而確係於婚前透過電話與林賽
    蓮進行情感之溝通。另查被告乙○○與林賽蓮結婚時曾拍攝
    結婚照 (本院卷第37頁)，該照片應非出於事後偽造，蓋林
    賽蓮與甲○○發生爭執後不可能配合乙○○另行拍攝前揭照
    片，則前揭照片應可信其為被告乙○○與林賽蓮於結婚時所
    拍攝，如乙○○意在假結婚圖利，則尚無拍攝結婚照之必要
    。又林賽蓮於偵查中稱其於中國大陸之老家係平房 (偵卷第
    143頁)，乙○○於偵查中隔離訊問時，對於訊及林賽蓮之老
    家亦供稱係平房，且繪出該平房之樣子 (偵查卷第145、152
    頁)，足見乙○○曾經到過林賽蓮於大陸之老家，則乙○○
    如意在假結婚，僅須形式上辦理結婚之証明即可，何須至林
    賽蓮之老家。又如前所述，林賽蓮於警詢中雖稱其與被告乙○○結婚時並未有宴客之情形，惟於入出境管理局之面談時
    稱於大陸辦有五桌宴客，而被告乙○○亦供稱有五桌宴客，
    彼等此部分之証詞相吻合，則乙○○與林賽蓮於大陸結婚時
    曾宴客之事實應堪認定。綜上，乙○○於結婚前密集以電話
    與林賽蓮聯絡，並曾至林賽蓮大陸之老家，與林賽蓮結婚時
    並曾辦理宴客，嗣後並拍攝有結婚照，此等象徵結婚實質內
    容之外觀特徵，應足以認定乙○○確實與林賽蓮有婚姻關係
    ，而非假結婚。
(四)至於林賽蓮究竟有無經由被告甲○○之介紹而至被告丁○○
    之住處工作，如前所述，林賽蓮稱甲○○帶其至丁○○住處
    工作，惟查前揭書有「賽月我走了謝謝你手機還給你」之字
    條已足以証明被告甲○○未帶林賽蓮至丁○○之住處，此外
    復查無其他足以証明被告甲○○有何仲介工作之証據，自應
    認定被告甲○○並未有介紹林賽蓮工作之事實。又林賽蓮雖
    証稱於丁○○住處帶小孩，惟如前所述，林賽蓮一開始於警
    訊時卻又稱並無工作，則林賽蓮此部分之指控已非無疑。又
    被告丁○○雖於94年4月12日林賽蓮至其家中拿行李時給予
    林賽蓮2千元，惟此部分究竟係工資或其他用途？查林賽蓮
    稱為丁○○工作之工資為2萬元，則依林賽蓮之說詞，其於
    94 年3月23日至同年4月12日在丁○○之住處工作，則依前
    揭期間換算，丁○○恐怕須給予林賽蓮三分之二之工資，亦
    即1 萬餘元之工資，而非僅2千元，何以林賽蓮願意僅接受2
    千元之工資，又何以丁○○會甘冒風險，於警察帶林賽蓮至
    其住處時給予林賽蓮2千元工資，此部分之事實尚非無疑。
    而據被告乙○○之供稱，其曾拿2千至3千元予丁○○請其轉
    交林賽蓮 (偵卷第65、66頁，本院卷二第16頁)，而丁○○
    亦証稱乙○○曾拿錢給他二次，每次2000元，一次為房租，
    一次係乙○○寄放欲給林賽蓮之金錢 (本院卷二第13、14頁
    )，被告乙○○及丁○○2人之供詞尚稱吻合，雖供詞有少許
    出入，惟此涉及時間長久記憶力減退之問題，尚難因此認定
    有何虛偽。而對照前開供詞及客觀事實判斷，則丁○○辯稱
    警察帶林賽蓮至其住處時所給予之2千元，係乙○○所寄放
    等情應屬可採。又証人即警員戊○○雖証稱，其帶林賽蓮至
    丁○○住處時，丁○○曾說林賽蓮幫其帶小孩，林賽蓮則說
    沒有，後來在派出所林賽蓮始說幫丁○○帶小孩 (本院卷二
    第93頁)。此部分証詞嗣為被告丁○○所否認。查丁○○於
    警詢、偵訊至本院審理中均否認林賽蓮曾為其工作，則如丁○○一開始即向警員表示林賽蓮為其工作，則何以事後極力
    否認？顯然前後不相一致。而林賽蓮一開始即否認有何工作
    ，事後始証稱為丁○○工作，則林賽蓮之証詞亦屬高度可疑
    。故林賽蓮之証詞前後反覆，究竟有無工作已屬不明。而証
    人丙○○係聽聞林賽蓮稱其為丁○○工作，則林賽蓮之証詞
    既已有可疑，丙○○証詞之証明力更屬薄弱。又何以丁○○
    會在林賽蓮否認有工作之情形下會甘冒被起訴之風險而對警
    員表示林賽蓮為其工作，衡情亦屬可疑，此外復查無其他証
    據足以佐証林賽蓮曾為丁○○工作，本於罪疑唯輕之法則，
    自應為有利於丁○○之認定，而認為林賽蓮未曾為丁○○工
    作。故此部分亦難認為甲○○及丁○○有違反台灣地區與大
    陸地區人民關係條例之犯行。
(五)綜上所述，公訴人所舉証據尚難証明被告甲○○、乙○○及
    丁○○3人有違反台灣地區與大陸地區人民關係條例之犯行
    ，此外復查無其他積極証據足以証明被告3人有前揭犯行，
    被告3人依法自應為無罪之判決。
據上論斷，應依刑事訴訟法第301條第1項，判決如主文。
本案經檢察官侯德人到庭執行職務
中    華    民    國      95  年    5    月  16      日
                 刑事第二庭  審判長法官  夏金郎
                                   法官  洪嘉蘭
                                   法官  黃義成
右正本證明與原本無異。
如不服本判決，應於判決送達後10日內，向本院提出上訴狀。
中    華    民    國      95  年    5    月  16      日
                                 書記官  侯麗茹


司法院資訊處製作；財團法人民間司法改革基金會備份。
